【裁判字號】    98,消債抗,76
【裁判日期】    990303
【裁判案由】    聲請清算程序
【裁判全文】
臺灣高雄地方法院民事裁定            98年度消債抗字第76號
抗  告  人  甲○○
代  理  人  蔡佩樺律師
上列抗告人因聲請清算程序事件，對於民國97年12月26日本院97
年度消債清字第77號裁定提起抗告，本院裁定如下：
    主  文
抗告駁回。
抗告程序費用新臺幣壹仟元由抗告人負擔。
    理  由
一、抗告意旨略以：
  (一)抗告人於民國95年6 月間參與中華民國銀行公會債務協商機
    制，與最大債權銀行安泰商業銀行（下稱安泰銀行）協議自
    95年7 月起，分120 期，0 利率，每月還款新臺幣（下同）
    23,870元，清償債務總額2,864,391 元，惟聲請人95、96年
    每月平均薪資收入僅有25,329元、26,941元，扣除協商金額
    後僅餘1,459 元、3,071 元，而抗告人之夫王進化每月平均
    月薪支付其所積欠之信用卡債務及與抗告人分擔之房貸債務
    後，已不足支付兩人之2 名未成年子女扶養費用，故子女之
    扶養費用均由抗告人負擔，以內政部公告之95、96年高雄市
    每人每月最低生活費分別為11 ,072 元、10,708元計算，抗
    告人每月所剩餘額已不足支應自身之生活費用，而抗告人為
    求按期繳納協商金額，尚須向家人借貸及參加民間合會標得
    會款，惟持續此一模式亦使抗告人之生活陷入窘境，故抗告
    人毀諾實不可歸責於己；
  (二)抗告人於95年6 月於債權銀行成立協商，乃因抗告人倘不同
    意協商金額，抗告人將遭債權銀行不分晝夜催債，生活在被
    討債集團騷擾之恐懼中，且所謂協商，均由銀行一方決定，
    抗告人並無任何能力與銀行談協議書之內容，協商時銀行並
    未提出債務之計算方式及債務明細，抗告人迫於無奈，始簽
    下超過抗告人還款能力之協議書，不論形式上協商程序或實
    質上債務之計算方法及金額，全然不合理；再者，抗告人所
    任職之國巨股份有限公司（下稱國巨公司）因景氣不佳，致
    抗告人無從加班致收入減少，且抗告人於98年1 月須排無薪
    假8 日、2 月份無薪假13日，若景氣未好轉，無薪假勢將增
    加，抗告人更有遭裁員之可能；
  (三)抗告人信用卡債務之形成原因，並非因奢侈、浪費所致，主
    要係支應必要生活費用及子女之扶養費，復因信用卡、現金
    卡存有利率過高、循環利率回溯計息及本金帳款計算方式之
    巧取利益、複利計算違約金、循環利率等不合理情事，抗告
    人所清償之金額，多僅能清償利息、違約金，債權總額不僅
    未減少，反而愈來愈多，抗告人有誠意解決債務問題，惟縱
    銀行願意再協商，個別提出之還款金額全部加總後每月還款
    數額，亦非抗告人目前所能負荷，抗告人實有不能清償債務
    情事且有清算之必要，今抗告人之債務已達3,325,202 元，
    並未逾1,200 萬元，復未經法院裁定開始清算程序或宣告破
    產等語，爰依法提起本件抗告並聲明：原裁定廢棄；准許開
    始抗告人之清算程序。
二、按「債務人與金融機構協商成立者，不得聲請更生或清算，
    但因不可歸責於己之事由，致履行顯有重大困難者，不在此
    限」；「本條例施行前，債務人依金融主管機關協調成立之
    中華民國銀行公會會員辦理消費金融案件無擔保債務協商機
    制與金融機構成立之協商，準用前項之規定」，消費者債務
    清理條例（下稱消債條例）第151 條第5 項、第6 項固有明
    定。惟按債務人不能清償債務或有不能清償之虞者，始得依
    消債條例所定更生或清算程序，清理其債務，消債條例第3
    條亦有明文。是以債務人如曾與金融機構協商成立，然經毀
    諾在案，是否得循消債條例所定清算程序清理其債務，應先
    審認是否有同條例第151 條第5 項但書所謂不可歸責於己，
    致履行協商顯有重大困難之事由存在，再審酌債務人是否有
    同條例第3 條所謂不能清償債務或有不能清償之虞等情事存
    在，以避免債務人任意毀諾已成立之協商，濫用更生或清算
    之裁判上債務清理程序。惟本件抗告人前雖曾參與協商成立
    ，因當時積欠聯邦商業銀行有限公司之無擔保債務並未一同
    協商。而今聲請更生之全體債權人及債務金額既已生變動，
    依消債條例第151 條第1 項之規定，抗告人仍應踐行前置協
    商程序，始得聲請更生或清算。嗣抗告人聲請本件清算前，
    經提出包括全體金融機構之債權人清冊，以書面向最大債權
    銀行安泰銀行請求前置協商，惟遭銀行以前已成立協商，不
    符合此機制申請資格為由而退件。是本件更生之聲請即符合
    消債條例「前置協商」之要件，本院自應綜合抗告人目前全
    部收支及財產狀況，評估是否有「不能清償或不能清償之虞
    」之情。則此時關於更生或清算准駁所由判斷之基礎前提事
    實既有不同，同條例第5 項但書所定債務人不能依原協商條
    件履行是否具有可歸責原因，即非法院應予審酌之事項，合
    先敘明。
三、次按「為使負債務之消費者得依本條例所定程序清理其債務
    ，以調整其與債權人及其他利害關係人之權利義務關係，保
    障債權人之公平受償，謀求消費者經濟生活之更生及社會經
    濟之健全發展，特制定本條例。」、「債務人不能清償債務
    或有不能清償之虞者，得依本條例所定更生或清算程序，清
    理其債務」，消債條例第3 條定有明文，上開條文所謂「不
    能清償或有不能清償之虞」，應綜合債務人之財產、信用、
    收支與其所負全部債務等狀況，評估其負債是否大於資產，
    已無償債能力，或即使仍得勉力清償，但是否因而難以維持
    基本生活，而有不能清償之虞等情，為其判斷之準據。又聲
    請更生或清算不合程式或不備其他要件者，法院應以裁定駁
    回之，但其情形可以補正者，法院應定期間先命補正，消債
    條例第8 條亦有明文。
四、經查：
  (一)抗告人陳明其因積欠信用卡等債務計2,864,391 元，於95年
    6 月參與中華民國銀行公會債務協商機制，與最大債權銀行
    安泰銀行協議自95年7 月起，分120 期，0 利率，每月還款
    23,870元，經聲請人依協議內容履行至95年12月止即毀諾等
    情，有卷附之財團法人金融聯合徵信中心當事人查詢個人資
    料（信用報告）回覆書、安泰銀行97年9 月2 日陳報狀、協
    議書、無擔保還款計劃等件可憑（原審卷第22之1 頁、第92
    至98頁），可認為真實；其次，抗告人復於消債條例施行後
    再向安泰銀行申請協商，經安泰銀行以前已成立協商，不符
    合此機制申請資格為由，駁回申請等情，亦有安泰銀行97年
    11月26日前置協商退件通知函附於原審卷可查（原審卷第12
    3 頁），亦屬實在。
  (二)其次，依抗告人所提98年1 月至4 月薪資袋所示，抗告人該
    月薪資收入分別為25,750元、25,500元、28,750元、34,248
    元，則核算該4 月之平均收入為28,562元（計算式：（25,7
    50元＋25,500元＋28,750元＋34,248元）÷4 ＝28562 ），
    惟抗告人除薪資收入外，每年尚有國巨公司高雄三廠職工福
    利委員會所發放福利金，以97年為例計3,300 元（每月則為
    275 元），有本院依職權查詢之稅務電子閘門財產所得調件
    明細表可佐，抗告人每月復有身心障礙補助3,000 元可資領
    取，故抗告人每月可資運用之金額應計31,837元（計算式：
    28,562元＋275 元＋3,000 元＝31,837元）；抗告人雖稱因
    景氣之故，須強制排定無薪假云云，惟抗告人所稱情事，仍
    屬暫時性之狀態，自難憑抗告人主觀臆測，即得逕認抗告人
    收入必然逐月降低，抗告人所此主張，必非有理。
  (三)至抗告人主張每月支出個人生活費、交通費、稅賦、水電費
    、房貸、子女教育費等費用11,026元乙情（計算式：264,63
    1 元÷24≒11,026元，元以下四捨五入），尚未逾內政部公
    告之98年高雄市每人每月最低生活費11,309元，尚屬公允；
    另就抗告人主張每月負擔子女王韋智、王靖雯之扶養費各約
    2,600 元乙節，按受扶養權利者，以不能維持生活而無謀生
    能力者為限，民法第1117條第1 項定有明文。王韋智、王靖
    雯分別為84年12月21日、87年8 月6 日生，有戶籍謄本可查
    （原審卷第26頁），現應仍為在學學生，堪認王韋智、王靖
    雯有受抗告人扶養之必要，因未成年子女與父母共同生活，
    最低生活標準中非全部均有支出必要，則以每月支出11,309
    元之七成即7,916 元為受扶養人每月必要支出，較為適當，
    衡以，扶養義務人除抗告人外，尚有王韋智、王靖雯之生父
    王進化，倘以最低生活標準核算抗告人每月應負擔之扶養費
    用為7,916 元（計算式：7,916 元×2 ÷2 ＝7,916 元），
    則抗告人主張每月實際支出之扶養費用5,200 元（王韋智、
    王靖雯各2,600 元），尚未逾上開最低生活標準7,916 元，
    自屬可採；至抗告人主張扶養配偶王進化部分，經查，王進
    化95年度之收入達442,574 元，有財政部高雄市國稅局95年
    度綜合所得稅各類所得資料清單可查，尚較抗告人為高，名
    下復有不動產及汽車等財產，自非無工作能力而不能維持生
    活，自無庸由抗告人扶養，抗告人主張此部分必要支出費用
    應剔除不予列計。
  (四)則以抗告人每月平均收入31,837元扣除每月最低生活費用11
    ,309元及扶養費用5,200 元後，尚餘15,328元可供抗告人清
    償債務，不計算利息，抗告人清償全部債務須約217 期（計
    算式：3,325,202 元÷15,328元≒217 ，小數點以下四捨五
    入），而抗告人現為45歲（53年10月1 日生），正值壯年，
    距法定退休年齡65齡尚有20年，可見抗告人無任何不能清償
    債務之情事，抗告人所為清算之聲請，顯然無據。
五、綜上，抗告人之抗告理由，尚非可採。抗告人於聲請前既無
    不能償債務或有不能清償之虞之情事，依上開說明及規定，
    其聲請之清算已屬要件不備，自應駁回其清算之聲請。從而
    ，原審裁定駁回抗告人清算之聲請，並無違誤。抗告意旨指
    摘原裁定不當，求予廢棄，為無理由，應予駁回。
六、據上論結，本件抗告為無理由，依消費者債務清理條例第15
    條，民事訴訟法第495 條之1 第1 項、第449 條第1 項、第
    95條、第78條，裁定如主文。
中    華    民    國    99    年    3     月    3     日
              民事庭    審判長法  官  林玉心
                              法  官  鄭子文
                              法  官  高瑞聰
以上正本係照原本作成。
本裁定不得抗告。
中    華    民    國    99    年    3     月    5     日
                              書記官  吳雅琪

司法院資訊處製作；財團法人民間司法改革基金會備份。
